臺灣屏東地方法院刑事判決　　　　　　　 94年度訴字第160號
公　訴　人　臺灣屏東地方法院檢察署檢察官
被　　　告　己○○
被　　　告　壬○○
被　　　告　癸○○
共　　　同
指定辯護人　本院公設辯護人　丁○○
上列被告等因偽造貨幣等案件，經檢察官提起公訴（93年度偵字
第4023號），本院判決如下：
    主  文
己○○共同連續收受後方知為偽造之通用紙幣而仍行使，處罰金
柒仟元，如易服勞役，以佰元折算壹日。扣案偽造通用紙幣新
臺幣壹仟元券拾壹張沒收。
壬○○、癸○○共同連續收受後方知為偽造之通用紙幣而仍行使
，各處罰金陸仟元，如易服勞役，均以佰元折算壹日。扣案偽
造通用紙幣新臺幣壹仟元券拾壹張沒收。
    事  實
一、己○○於民國93年8 月9 日凌晨1 時許，在高雄市鼓山區西
    子灣附近之十八王公廟旁草叢內拾獲偽造通用紙幣新臺幣（
    下同）1000元券31張，竟誤以為係真鈔，而將該偽造通用紙
    幣據為己有，並持該偽鈔於同日下午與壬○○、癸○○及劉
    岳霖（另由檢察官為不起訴處分）約同至屏東縣墾丁地區遊
    玩，以共同花用上開拾得之物。己○○復將其中18張偽造通
    用紙幣1000元券交付予壬○○供其消費，惟因壬○○未帶皮
    包，遂暫放入癸○○之皮夾內。迄於93年8 月9 日19時35分
    許，壬○○駕駛租得之車牌號碼6201—GN號自用小客車搭載
    己○○、癸○○及當時已入睡之劉岳霖行經乙○○所經營，
    位於屏東縣東港鎮○○路40之17號「168 檳榔攤」時，己○○於前座乘客席搖下車窗，並取出其中1 張面額1000元之偽
    造通用紙幣，欲向乙○○購買1 瓶蠻牛飲料及50元檳榔，惟
    因乙○○發覺該紙鈔為偽造，遂趨向車窗前告知該紙鈔係偽
    鈔之情，並退還該張紙鈔。詎當時於車上並仍清醒之己○○
    、癸○○、壬○○3 人於得知該筆與乙○○退還紙鈔相同材
    質、形式之其餘紙鈔亦均係偽造之通用紙幣後，竟仍共同基
    於收受後方知為偽造通用紙幣而仍行使之概括犯意聯絡，由
    壬○○駕駛上開自用小客車繼續往南方向行駛，於：
  (一)同日19時40分許，行駛至辛○○所經營，位於屏東縣林邊鄉
    ○○村○○路447 之1 號旁「彩虹檳榔攤」時，推由己○○
    持其中1 張面額1000元之偽鈔充作真鈔行使，向辛○○購買
    2 瓶蠻牛飲料及1 包七星牌香菸（合計共90元），並冀找回
    真幣，辛○○因誤信己○○所交付者係真鈔，遂交付上開飲
    料及香菸，並找回面額100 元真鈔9 張及面額10元硬幣1枚
    予己○○。
  (二)同日19時45分許，行經庚○○所經營，位於屏東縣林邊鄉○○村○○路399 號旁「紅龍檳榔攤」時，推由癸○○持其中
    1 張面額1000元之偽鈔充作真鈔行使，向庚○○購買2 瓶蠻
    牛飲料及1 包七星牌香菸，並冀找回真鈔，惟因庚○○發覺
    該紙鈔為偽造紙幣，致未得逞。嗣庚○○遂藉故交還該偽鈔
    拒絕交易，並立即報警處理（此部分尚不構成犯罪，詳如後
    述）。
  (三)同日19時50分許，前往戊○○所經營，位於屏東縣林邊鄉○○路433 之1 號「阿奇檳榔攤」時，推由癸○○持其中1 張
    面額1000元之偽鈔充作真鈔行使，向戊○○購買50元檳榔及
    1 包七星牌香菸，並冀找回真鈔，惟因戊○○發覺該紙鈔為
    偽造紙幣，致未得逞，並藉故交還該偽鈔拒絕交易（此部分
    尚不構成犯罪，詳如後述）。
  (四)同日20時5 分許，前往丙○○○所經營，位於屏東縣林邊鄉
    ○○路媽祖廟前之「蕃薯糖檳榔攤」時，推由己○○及癸○○下車持其中1 張面額1000元之偽鈔充作真鈔行使，向丙○○○購買100 元之蕃薯糖，並冀找回真幣，丙○○○因誤信
    己○○及癸○○所交付者係真鈔，遂交付上開蕃薯糖，並找
    回面額100 元真鈔9 張予己○○及癸○○。嗣2 人正欲上車
    離去之際，為警據報循線於上開檳榔攤前當場查獲。並扣得
    上述偽造紙鈔31張。
二、案經屏東縣警察局東港分局移送臺灣屏東地方法院檢察署檢
    察官偵查起訴。
    理  由
一、按被告以外之人於偵查中向檢察官所為陳述，除顯有不可信
    之情況者外，得為證據，刑事訴訟法第159 條之1 第2 項定
    有明文。偵查中對被告以外之人（包括證人、鑑定人、告訴
    人、被害人及共同被告等）所為之偵查筆錄，或被告以外之
    人向檢察官所提之書面陳述，性質上均屬傳聞證據。惟現階
    段刑事訴訟法規定檢察官代表國家偵查犯罪、實施公訴，依
    法其有訊問被告、證人及鑑定人之權，證人、鑑定人且須具
    結，而實務運作時，檢察官偵查中向被告以外之人所取得之
    陳述，原則上均能遵守法律規定，不致違法取供，其可信度
    極高，故被告以外之人前於偵查中已具結而為證述，除反對
    該項供述得具有證據能力之一方，已釋明「顯有不可信之情
    況」之理由外，不宜以該證人未能於審判中接受他造之反對
    詰問為由，即遽指該證人於偵查中之陳述不具證據能力。本
    案證人丙○○○於檢察官偵查中所為之陳述（見偵卷，第47
    頁以下），被告3 人均未曾提及檢察官在偵查時有不法取供
    之情形，反對該項供述得具有證據能力之陳述，亦未釋明上
    開供述有顯不可信之情況，依上說明，其於偵查中之證言自
    均具有證據能力。另按被告以外之人於審判外之言詞或書面
    陳述，除法律有規定者外，不得作為證據，刑事訴訟法第15
    9 條第1 項定有明文，證人乙○○、辛○○、庚○○及戊○○於警察局接受詢問時之陳述，既經被告3 人之共同指定辯
    護人就其證據能力聲明異議，本院認為其異議有理由，是其
    等4 人之警詢筆錄應均無證據能力，先予敘明。
二、訊據被告己○○、癸○○及壬○○均於本院審理時坦承於上
    開時間、地點，基於收受後方知為偽造之通用紙幣而仍行使
    之概括犯意聯絡，持被告己○○所拾得之偽造通用紙幣用以
    行使之事實，核與證人乙○○、庚○○、丙○○○、戊○○
    及甲○○於本院審理時到庭所為之證述相符，而扣案之面額
    1000元之通用紙幣31張，經中央銀行發行局函轉中央印製廠
    鑑定結果，認「扣案之新版新臺幣1000元券31張均屬偽造，
    該等偽鈔係以彩色噴墨方式仿印，紙張四角以壓凸方式仿凹
    版印紋凸起效果，紙張非鈔卷紙，以螢光墨仿紙張螢光纖維
    絲；水印以灰色墨在紙張背面仿製；安全線以黏貼箔膜（含
    面額數字）仿鈔券正面五段裸露部分；左下角面額數字以亮
    光物質仿折光變色油墨。」，此有中央印製廠93年9 月3日
    中印發字第0930004262號函1 紙在卷可稽，足徵均屬偽造之
    通用紙幣此外，復有搜索扣押筆錄、扣押物品目錄表、臺灣
    銀行東港分行「截留偽造變造仿造新臺幣券幣通報單」各1
    紙在卷可稽。是以本案事證明確，被告3 人犯行洵堪認定，
    應予依法論科。
三、按中央銀行為依中央銀行法第13條第1 項規定發行中華民國
    貨幣而訂定中央銀行發行新臺幣辦法，於89年1 月26日公布
    ，同年月28日生效，該辦法第2 條規定中華民國貨幣為新臺
    幣，是新臺幣1000元鈔票為中華民國之通用紙幣。又按行使
    偽造紙幣，本含有詐欺性質，苟其行使之偽幣，在形式上與
    真幣相同，足以使一般人誤認為真幣而矇混使用者，即屬行
    使偽造紙幣而不應再論以詐欺罪（最高法院29年上字第1648
    號判例參照），是核被告己○○、癸○○及壬○○之所為，
    係犯刑法第196 條第2 項收受後方知為偽造紙幣仍行使罪。
    被告己○○、癸○○及壬○○間，就上開之行為有犯意聯絡
    與行為分擔，係共同正犯。被告3 人先後2 次（事實欄一(一)
    (四)）收受後方知為偽造紙幣仍行使之犯行，時間緊接，所犯
    為基本構成要件相同之罪，顯係基於概括犯意為之，為連續
    犯，應依刑法第56條規定加重其刑。公訴人認被告係犯刑法
    第337 條之侵占遺失物、第196 條第1 項之行使偽造通用紙
    幣罪嫌，雖有未洽（理由詳見後述），然二者基本事實同一
    ，本院自應予審理，並變更起訴法條。爰審酌被告己○○曾
    有因案經法院判刑之紀錄，素行不佳，被告癸○○、壬○○
    尚無前科，素行尚可，惟均不思以正當途徑獲取財物，竟心
    存僥倖，為圖非法利益而行使扣案偽鈔，其行殊不可取，惟
    犯後於本院承認犯行，態度非惡，及造成被害人財物損失有
    限，犯罪情節尚屬輕微等一切情狀，分別量處如主文所示之
    刑，並諭知易服勞役之折算標準，以示懲儆。扣案之紙幣10
    00元券31張，均係偽造之紙幣，應依刑法第20 0條規定，優
    先適用於同法第38條第3 項、第1 項第2 款之規定，不問屬
    於被告與否，併予宣告沒收。
四、公訴意旨原略以：被告己○○於93年8 月9 日凌晨1 時許，
    在高雄市鼓山區西子灣附近十八王公廟前拾獲偽造之通用紙
    幣1000元券共31張，竟意圖為自己不法之所有，予以侵占入
    己。並與被告壬○○、癸○○共同基於行使偽造通用紙幣之
    概括犯意聯絡，由壬○○駕駛租借來之車號6201—GN號自小
    客車搭載己○○、癸○○，分由己○○或癸○○於同日19
    時35分許起，至20時5 分許止，分別至乙○○、辛○○、陳
    蕙美、戊○○及丙○○○所經營之檳榔攤購物並換取真鈔，
    嗣為被害人庚○○發覺報警，而在屏東縣林邊鄉○○路媽祖
    廟附近為警查獲，並扣得上述偽鈔31張。因認被告涉犯刑法
    第337 條之侵占遺失物、第196 條第1 項之行使偽造通用紙
    幣罪嫌。惟查：
  (一)按刑法第337 條所謂遺失物，係指物之本人無拋棄之意思，
    由於偶然原因而離本人持有之物。同條所謂離本人所持有之
    物，係指物之離其持有，非出於本人之意思者而言（最高法
    院50年臺上字第2031號判例參照）。本案扣案之偽鈔31張，
    係被告在高雄市鼓山區西子灣附近之十八王公廟所拾獲，無
    法判斷為何人所有，且該扣案偽鈔自形式上觀之，其紙張反
    光顏色與真鈔有差異、質料太滑且太薄、安全線箔膜沒有變
    色等情，分別據證人乙○○、庚○○及戊○○於本院證述綦
    詳（見本院卷第128 頁、第131 頁及第133 頁），可見其與
    真鈔明顯不同，且被告己○○拾獲處並非行人經常往來之處
    所，而係雜生草叢之地點，依常情判斷，該偽鈔亦有可能為
    他人所丟棄，自難認定是否為他人遺失或離本人所持有之物
    ，是綜觀全案卷證，並無證據可以證明該偽鈔係刑法第337
    條之客體，自無由遽論被告己○○構成該條之罪名。
  (二)又按刑法第196 條第1 項之行使偽造或變造幣券罪，以明知
    係偽造或變造之幣券，故意收受後冒充真幣行使為構成要件
    。又此所稱收受，係指取得持有權而言，不論有償與無償、
    適法與不適法，凡一切取得持有之行為，均包括在內。依原
    判決認定之事實，上訴人係於侵占取得持有之後，方知所侵
    占者為偽造之紙幣，而持以行使等情，倘屬無訛，則論上訴
    人以行使偽造紙幣罪，自有適用法則不當之違法；另行使偽
    造幣券罪之既遂、未遂，係以已未達其行使之目的為區分之
    標準，若被告向被害人行使後為被害人登時發覺係偽造致未
    得逞，則被告行使該券，尚屬未遂（最高法院20年上字第19
    11號判例、91年度臺上字第721 號、91年度臺上字第3760號
    判決參照）。且刑法第196 條之立法理由亦載稱，該條文第
    2 項所稱「收受」，係指取得持有權而言，不論有償與無償
    ，並適法與不適法，凡一切取得持有之行為，皆收受也。是
    刑法第196 條第2 項所稱之「收受」，條文及立法理由中既
    未限定必為依適法之方式或因他人行使之結果而取得，是於
    罪刑法定主義之嚴格要求下，自不得任意就該項規定之構成
    要件為限縮之解釋，而間接擴張同條第1 項重罪之適用範圍
    ，從而被告3 人所為，仍應屬刑法第196 條第2 項之收受後
    方知為偽造通用紙幣而仍行使之態樣。本案被告己○○拾得
    紙鈔，並將部分紙鈔交由被告癸○○、壬○○收受，待證人
    乙○○告知後，始知該筆紙幣均係偽鈔，自非明知係偽造幣
    券而故意收受，參諸上開說明，其所為尚不構成刑法第196
    條第1 項之罪。又被告3 人雖於取得該紙鈔之持有權後方知
    為偽鈔，惟於向被害人庚○○、戊○○行使時未能得逞，因
    依刑法第196 條第3 項僅針對同條第1 項處罰未遂犯，是以
    本案被告3 人於事實欄一(二)(三)之所為，亦不構成刑法第196
    條第2 項之罪，附此敘明。
  (三)參諸前揭說明，被告3 人於收受後方知為偽造之通用紙幣並
    持之行使之行為，並不構成公訴人所指之行使偽造通用紙幣
    罪嫌，而被告己○○拾得扣案偽鈔31張並佔為己有之行為，
    亦未構成刑法第337 條之侵占罪嫌，另被告3 人向被害人庚○○、戊○○行使偽造通用紙幣時未能得逞之部分，亦不成
    立犯罪，惟檢察官認此部分犯行與前揭論罪科刑部分，有裁
    判上一罪之關係，爰不另為無罪之諭知，附此敘明。
據上論斷，應依刑事訴訟法第299 條第1 項前段、第300 條，刑
法第56條、第28條、第196 條第2 項、第42條第2 項、第200 條
，罰金罰鍰高標準條例第1 條前段、第2 條，判決如主文。
本案經檢察官鄭伊鈞到庭執行職務
中　　華　　民　　國　　94　　年　　8 　　月　　24　　日
                  刑事第五庭  審判長法　官　羅森德
                              　　　法　官　楊文廣
                              　　　法  官  林柏泓
以上正本證明與原本無異。
如不服本判決應於收受本判決送達後十日內向本院提出上訴書狀，
其未敘述上訴理由者，並得於提起上訴後十日內向本院補提理由
書狀（均須按他造當事人之人數附繕本）「切勿逕送上級法院」
中　　華　　民　　國　　94　　年　　8 　　月　　24　　日
                                    書記官  劉淑蓉
附錄法條：
中華民國刑法第196條
(行使收集或交付偽造變造通貨、幣券罪)
行使偽造、變造之通用貨幣、紙幣、銀行券，或意圖供行使之用
而收集或交付於人者，處3 年以上10年以下有期徒刑，得併科5
千元以下罰金。
收受後方知為偽造、變造之通用貨幣、紙幣、銀行券而仍行使，
或意圖供行使之用而交付於人者，處 5 百元以下罰金。
第 1 項之未遂犯罰之。
